【裁判字號】    89,上,982
【裁判日期】    900605
【裁判案由】    損害賠償
【裁判全文】
臺灣高等法院民事判決    八十九年度上字第九八二號
    上  訴  人  甲○○
    被  上訴人  乙○○
右當事人間請求損害賠償事件，上訴人對於中華民國八十九年七月四日臺灣士林地方
法院八十九年度訴字第十八號第一審判決提起上訴，本院判決如左：
    主    文
上訴駁回。
第二審訴訟費用由上訴人負擔。
    事    實
甲、上訴人方面：
一、聲明：
  (一)原判決廢棄。
  (二)被上訴人應給付上訴人新台幣一百四十五萬四千三百八十五元，並自起訴狀繕本
    送達翌日起至清償日止，按週年利率百分之五計算之利息。
  (三)上訴人願供擔保，請准宣告假執行。
  (四)訴訟費用由被上訴人負擔。
二、陳述：除與原判決所載相同者，予以引用外，補述略稱：
  (一)被上訴人於出賣系爭土地及建物時，曾出示三張土地所有權狀及一張建物所有權
    狀，上訴人於計算土地面積後，認為價格合理後，始簽約買下該不動產，系爭買
    賣契約上亦載明不動產標示：土地座落：台北市○○區○○段二小段「六四六、
    六四五、六四六之一地號」，權利範圍各四分之一；上開契約就買賣標的已甚清
    楚，上訴人舉證責任已盡。
  (二)系爭房地承辦代書莊紹燈於原審證述：「我寫好後有給買方賣方各一份契約書˙
    ˙˙我說雙方是否看完，他們說看完了就簽字」云云，顯見本件房地買賣契約書
    係經雙方詳細審閱無訛，始分別親自簽名於契約書上，足證兩造買賣標的之合意
    內容自包括契約書上所載之系爭六四五號土地。
  (三)上訴人因對房地買賣並不熟悉，為求慎重並保障自己權利，乃商請曾經從事代書
    業務之友人鄭聰祥陪同前往簽約，嗣經鄭聰祥詳細審閱被上訴人交付之三張土地
    權狀，並合併計算面積及價金相當無誤後，上訴人始簽訂系爭買賣契約，此有鄭
    聰祥於本院之證述可稽。
  (四)依一般房地產之市價標準，二面臨路建築物之價格顯較僅一面臨路建築物之價格
    高甚多。本件上訴人於簽訂系爭買賣契約前，曾至不動產所在地實地評估其市價
    ，並經被上訴人依據建物形狀告以系爭四九五建物（即哈密街八十三號）左側雖
    無結構主體緊鄰道路，惟二樓以上突出部分所含括土地（即系爭六四五地號土地
    ）亦屬一樓建物所共有云云，上訴人始評估系爭四九五號建物，屬兩側臨路之建
    物及土地具有較高之經濟上價值，而於合併計算三筆土地之面積後，同意以新台
    幣（下同）一千零五十萬元之高價購買系爭建物及土地。被上訴人辯稱兩造買賣
    之標的並未包括六四五號土地，非但與事實經過不符，且亦有違常情。
  (五)證人莊紹燈既於原審證稱其係依被上訴人所提供權狀及謄本書寫契約書上之地號
    及建號，衡情若有筆誤多記系爭六四五號土地，當係記載於六四六及六四六之一
    兩筆地號之後，豈有可能如系爭契約書土地標示部分所示記載於六四六及六四六
    之一號土地中間，被上訴人辯稱六四五號土地之記載係代書筆誤所致，顯與常情
    不符。
  (六)買賣契約須就價金及標的達成合意始得成立，此所以系爭契約須於末頁明確載明
    不動產標示之理，至其上另載明「詳細標示依登記簿為準」，乃指建物部分之詳
    細面積及其他共同使用部分建號等細部內容均依登記簿所載，要非謂買賣契約標
    的究為二筆或三筆土地尚未確定，悉依登記簿所載為準。
  (七)縱被上訴人主觀上並無效果意思，且不知其行為已構成意思表示，至多係構成民
    法第八十八條意思表示之錯誤，非謂被上訴人可不受任何意思表示之拘束。更何
    況被上訴人若認其根本未為出售系爭六四五號土地之意思表示，何須以存證信函
    表示撤銷錯誤意思表示之意？且被上訴人於民國（下同）八十八年十二月十日始
    以存證信函表示撤銷八十二年所為錯誤意思表示，已逾民法第九十條規定之除斥
    期間，不生撤銷之效果。
  (八)依本院囑託財團法人臺灣公證鑑定中心製作鑑定報告所示，九十年二月系爭房地
    總市價尚有八百七十一萬三千八百二十元，系爭六四五地號土地則為九十一萬一
    千二百元，是依其比例計算八十二年間上訴人支付之一千零五十萬元價金中，至
    少有一百零九萬七千九百八十元係用以支付系爭六四五地號土地之價款，再參以
    八十二年間土地買賣市場正當繁榮，系爭六四五地號土地為系爭建物是否能成為
    俗稱三角窗店面之重要因素，上訴人是否取得六四五地號土地對系爭房地整體經
    濟效用及其價值影響甚鉅，是上訴人所受損害顯然大於上開一百零九萬七千九百
    八十元，上訴人請求被上訴人賠償一百四十五萬四千三百八十五元，應屬適當。
三、證據：除援用第一審所提證據外，補提：建物登記謄本影本三件為證。
乙、被上訴人方面：
一、聲明：
  (一)上訴駁回。
  (二)訴訟費用由上訴人負擔。
  (三)如受不利之判決，請准供擔保免為假執行。
二、陳述：除與原判決所載相同者，予以引用外，補述略稱：
  (一)上訴人稱其就系爭六四五地號土地有買賣合意，而以系爭買賣契約所列不動產標
    示：「土地座落台北市○○區○○段二小段六四六、六四五、六四六之一地號權
    利範圍各四分之一」為已盡舉證責任之抗辯。惟查，系爭六四五地號土地業經代
    書莊紹燈到庭作證，確實係因誤寫所致，因此，依舉證責任之轉換，上訴人自應
    再就其有購買系爭土地乙事，再為舉證。
  (二)原法院審理時，一再詢問上訴人就系爭土地有何證據可證明購買之意，然上訴人
    均未提及有友人鄭聰祥一同前往，竟於原審判決其敗訴後，於本院聲請傳喚鄭聰
    祥作證，足徵該證人係上訴人臨訟所杜撰。
三、證據：援用第一審所提證據。
    理    由
一、本件上訴人起訴主張：伊於八十二年六月七日，以總價一千零五十萬元，向被上
    訴人買受坐落台北市○○區○○街八十三號房地，土地部分包括台北市○○區○
    ○段二小段六四六、六四五、六四六之一地號三筆土地，應有部分各四分之一，
    惟被上訴人辦理土地所有權移轉登記時，漏列其中六四五地號土地（下稱系爭六
    四五號土地），致上訴人至今無法取得該地號土地之所有權。嗣後被上訴人於八
    十二年十一月二十九日將系爭六四五號土地應有部分移轉登記與訴外人馬春蓉而
    陷於一部給付不能，為此依給付不能之規定，請求被上訴人賠償一百四十五萬四
    千三百八十五元，及自起訴狀繕本送達翌日起至清償日止，按年息百分之五計算
    之利息。被上訴人則以：系爭買賣契約實因代書之誤寫，而誤列系爭六四五號土
    地，被上訴人並無意將該土地出售予上訴人，而上訴人亦無買受之意思，系爭六
    四五號土地顯非本件買賣標的之一部分，被上訴人自無一部給付不能之構成等語
    ，資為抗辯。
二、查上訴人主張伊於八十二年六月七日，以總價一千零五十萬元，向被上訴人買受
    台北市○○區○○街八十三號房地，其中台北市○○區○○段二小段六四六地號
    、六四六之一地號，權利範圍各四分之一之土地部分，已辦妥移轉登記之事實，
    業據提出公證書、土地建築改良物買賣所有權移轉契約書、土地登記謄本等為證
    ，並為被上訴人所不爭執，堪信為真。惟上訴人主張系爭六四五號土地之應有部
    分四分之一亦屬兩造本件房地買賣契約之標的，被上訴人將之移轉予訴外人馬春
    蓉已陷於給付不能乙節，為被上訴人所否認，並以前揭情詞置辯。故本件所應審
    究者為系爭六四五號土地之應有部分四分之一是否屬兩造本件房地買賣標的之範
    圍。
三、按稱買賣者，謂當事人約定一方移轉財產權於他方，他方支付價金之契約。當事
    人就標的物及價金互相同意時，買賣契約即為成立。民法第三百四十五條定有明
    文。買賣契約之成立，以當事人就標的物及其價金互相同意為要件，其未就標的
    物及價金互相同意者，自不得謂其買賣契約為已成立（最高法院二十二年上字第
    四五九號判例意旨參照）。經查：
  (一)上訴人雖以兩造之買賣契約書（見原審卷第九至十六頁）載有「土地坐落台北市
    大同區○○段○○段646、645、646-1地號權利範圍：各四分之一」之字樣（見
    原審卷第十二頁背面），主張兩造本件買賣契約標的之範圍除六四六、六四六－
    一號二筆基地外，尚包含系爭六四五號土地。惟依上訴人提出兩造本件買賣之公
    證書所附之「土地建築改良物買賣所有權移轉契約書」記載，本件買賣標的中，
    土地部分僅有台北市○○區○○段二小段六四六、六四六之一地號土地之權利範
    圍四分之一，並無系爭六四五號土地之記載（見原審卷第二六頁）。是以尚難僅
    憑該買賣契約書之記載，即認系爭六四五號土地屬本件買賣標的之範圍。
  (二)其次，依證人即承辦代書莊紹燈於原審證述，上訴人係買受上開房屋一樓部分，
    並未購買建物坐落以外之土地，契約書上六四五地號係其誤載（見原審卷第一０
    九至一一０頁）等語，堪認兩造就系爭六四五號土地並無買賣之合意。況本件買
    賣標的之台北市○○區○○街八十三號房屋，基地坐落為台北市○○○段三五九
    之四、三六０之五地號，即重測後之大龍段二小段六四六地號等情，有建築改良
    物所有權狀影本（見原審卷第五一頁），及台北市建成地政事務所八十九年五月
    二日北市建地一字第八九六０六九一六００號函（見原審卷第一００頁）可稽。
    系爭六四五號土地係屬二樓門牌為台北市○○街八十三之一號房屋坐落之基地，
    有建築改良物所有權狀影本（見原審卷第五三頁）為證。而依兩造提出之土地登
    記謄本及建物登記謄本影本可知，被上訴人於八十二年十月二十一日分別將哈密
    街八十三號房屋及六四六、六四六之一地號土地應有部分四分之一出賣予上訴人
    （見原審卷第十七至十八、六三頁），將哈密街八十三之一號房屋及六四五、六
    四六地號土地應有部分四分之一出賣予訴外人馬春蓉（見本院卷第三八、三九頁
    、原審卷第六五頁），亦足佐證被上訴人所辯買賣契約書上六四五號土地係代書
    誤植，尚屬可信。
  (三)再者，兩造於八十二年間為本件不動產買賣並完成移轉登記後，上訴人收受交付
    相關所有權狀多年，均未爭執，並另將買受之不動產部分移轉登記他人等情以觀
    ，上訴人所稱系爭契約標的包含六四五地號云云，應無可採。
  (四)上訴人固舉證人鄭聰祥主張簽約當時被上訴人係出示三張土地所有權狀及一張建
    物權狀云云（見本院卷第十四頁），然鄭聰祥於本院證稱「當時我有跟上訴人去
    簽私契，當初我有看到他拿出三筆權狀，˙˙˙」等語（見本院卷第二六頁），
    與上訴人主張之待證事實並不相符，不足為有利於上訴人之認定。
  (五)上訴人雖主張被上訴人若認其未為出售系爭六四五號土地之意思表示，何須以存
    證信函表示撤銷錯誤意思表示之意云云，然依上訴人提出之八十八年十二月十日
    被上訴人所發之存證信函所載：「．．．上揭契約中所載之土地坐落『台北市○
    ○區○○段貳小段六四五地號』壹筆，係哈密街之１建物所有．．．樓下無此
    筆土地，因莊代書誤寫，應予更正，特此通知。」（見原審卷第二七至二八頁）
    觀之，被上訴人寄發此存證信函應係為更正買賣契約書之誤載，並無為撤銷意思
    表示之用語，上訴人此項主張，自不可採。
  (六)如前所述，被上訴人辯稱系爭六四五號土地係承辦代書誤載於買賣契約書，兩造
    就買賣系爭六四五號土地並無意思表示之合致，應屬可採，此有別於意思表示之
    錯誤，上訴人主張被上訴人逾期未撤銷錯誤之意思表示，契約仍屬有效云云，於
    法無據。
四、綜上所述，上訴人既未能提出其他事證證明兩造就系爭六四五號土地既無買賣之
    合意，系爭六四五號土地之權利範圍四分之一非屬兩造本件房地買賣之標的，被
    上訴人將之移轉與訴外人馬春蓉之事實，對上訴人即無給付不能之可言。從而，
    上訴人依民法第二百二十六條第一項給付不能之規定，請求被上訴人應賠償其一
    百四十五萬四千三百八十五元之損害及自起訴狀繕本送達之翌日起之法定遲延利
    息，洵屬無據，不應准許。其假執行之聲請亦失所附麗，應併予駁回。原審為上
    訴人敗訴之判決，及駁回其假執行之聲請，並無不合。上訴意旨指摘原判決不當
    ，求予廢棄改判，為無理由，應予駁回。
五、本件事證已臻明確，兩造其餘攻擊防禦方法及證據資料，核與本件判決結果不生
    影響，毋庸一一論述，併予敘明。
六、據上論結，本件上訴為無理由，依民事訴訟法第四百四十九條第一項、第七十八
    條，判決如主文。
中      華      民      國     九十      年      六      月      五     日
                                     民事第十五庭
                                         審判長法  官  陳  昆  煇
                                               法  官  李  錦  美
                                               法  官  吳  光  釗
右正本係照原本作成。
如不服本判決，應於收受送達後二十日內向本院提出上訴書狀，其未表明上訴理由者
，應於提出上訴後二十日內向本院補提理由書狀（均須按他造當事人之人數附繕本）
上訴時應提出委任律師或具有律師資格之人之委任狀；委任有律師資格者，另應附具
律師及格證書及釋明委任人與受任人有民事訴訟法第四百六十六條之一第一項但書或
第二項（詳附註）所定關係之釋明文書影本。
中      華      民      國     九十      年      六      月      六     日
                                               書記官  顧  正  榕
附註：
民事訴訟法第四百六十六條之一（第一項、第二項）：
對於第二審判決上訴，上訴人應委任律師為訴訟代理人。但上訴人或其法定代理人具
有律師資格者，不在此限。
上訴人之配偶、三親等內之血親、二親等內之姻親，或上訴人為法人、中央或地方機
關時，其所屬專任人員具有律師資格並經法院認為適當者，亦得為第三審訴訟代理人
。


司法院資訊處製作；財團法人民間司法改革基金會備份。
